【裁判字號】    90,訴,478
【裁判日期】    901026
【裁判案由】    詐欺
【裁判全文】
臺灣嘉義地方法院刑事判決                            九十年度訴字第四七八號
    公  訴  人  臺灣嘉義地方法院檢察署檢察官
    被      告  乙○○
    指定辯護人  本院公設辯護人丁○○
右列被告因詐欺案件，經檢察官提起公訴（九十年度偵字第三九七四號），本院判決
如左：
    主  文
乙○○意圖為自己不法之所有，以詐術使人將本人之物交付，處有期徒刑壹年。緩刑
肆年。
    事  實
一、乙○○係行政院衛生署朴子醫院（以下簡稱朴子醫院）編制內之司機，為依據法
    令從事於公務之人員，其對於該醫院停車場委外管理之招標案，並無參予權及決
    定權，因婚姻出現問題，經濟情況不佳，舉債無著，竟意圖為自己不法之所有，
    於民國八十九年六月十二日下午三時許，透過不知情之郭耀聰（另經不起訴處分
    確定），至嘉義縣朴子市○○路二五九號甲○○之住處，向邱女詐稱：乙○○係
    朴子醫院院長秘書，有權決定將停車場管理權招標案交由甲○○得標，惟邱女須
    於當日交付新台幣（下同）二十萬元之押標金予乙○○，致使邱女限於錯誤而信
    以為真，隨即向丙○○調借十萬元，當場如數交付二十萬元予乙○○。惟邱女事
    後向朴子醫院查詢結果，得知朴子醫院並未將停車場之管理權對外招標，邱女始
    知受騙。
二、案經甲○○訴請台灣嘉義地方法院檢察署檢察官偵查起訴。
    理  由
一、訊據被告乙○○雖坦承於上開時間、地點，曾透過郭耀聰向告訴人甲○○借貸二
    十萬元未還，然否認以朴子醫院院長秘書之職稱及以停車場委外招標之事由詐騙
    ，辯稱：因婚姻有問題，經濟不好，才透過郭耀聰介紹認識告訴人，向告訴人借
    二十萬元，利息為三萬元云云。惟查：
（一）告訴人甲○○於九十年十月十九日到庭，以證人身分具結後證述「（被告向你
      借錢有否寫借據？）當初他沒寫借據，他不是向我借錢，他在八十九年六月十
      二日透過郭耀聰到我家跟我們講說省立醫院停車場有要開放外標，叫我當天下
      午五點前要準備押標金二十萬元，不然會有很多人要爭取，會標不到，他說要
      幫我忙，郭耀聰當時說他認識裡面的秘書，有用行動電話與乙○○聯絡，說他
      就是秘書，乙○○到我家坐了一下又出去，他本人沒當面和我說停車場的事，
      後來郭耀聰和他通電話的時候，我有把電話拿來聽，向乙○○求證是否有停車
      場招標事，他說有，而且叫我準備身分證、印章，他要去第一銀行幫我開戶，
      本子會還我，當時他說他去處理好，七月十六日開始停車就由我們看顧收費；
      事後我有去省立醫院求證，發現被騙，我一直催他還錢，到七月十六日我找被
      告到我家，我要他錢還我，直到七月二十五日他才開一張本票，到期日為七月
      三十一日，金額二十一萬元，多一萬元當利息，後來到期也沒有兌現，我一直
      催他他都沒還，我才告他；到地檢署時他開了一張二十三萬元的票，又跳票，
      最後他付了二十四萬六千元給我，包含我向人調錢的利息及訴訟費；我們有寫
      了調解書（庭呈本票及調解書正本乙份）；被告錢已還我了，我願意原諒他不
      想告他」等語，就右揭時間、地點，事情原委詳予描述，核與其在告訴狀所載
      情節，及在偵查中到庭與被告及證人郭耀聰、丙○○等人對質時之指述內容相
      符，參酌其既表示願意原諒被告，殊無再設詞攀誣之必要，其指述應堪採信。
      又證人郭耀聰於偵查中亦對如何向告訴人聲稱朴子醫院有停車場招標案可作，
      如何介紹被告是院長身邊的人，與該醫院很熟，如何以電話與被告聯絡，被告
      何時來拿錢等情證述甚明；證人丙○○於偵查中亦證述告訴人甲○○當日向其
      調借十萬元，有看到被告在場，及聽到談停車場之事等語，有八十九年十一月
      二十七日訊問筆錄可佐，堪認被告確有以朴子醫院院長秘書之職稱及以停車場
      委外招標之事由詐騙告訴人二十萬元之犯行。
（二）再查，被告空言係向告訴人借貸二十萬元，利息三萬元，惟無從提出借據為憑
      ，已違常理；核被告既坦承雙方從不認識，僅係剛透過證人郭耀聰之介紹，何
      以被告於八十九年六月十二日向告訴人借貸二十萬元，數目頗大，告訴人不但
      立即允為借貸，還向證人丙○○調借十萬元，而當日交付現款二十萬元予被告
      ？顯悖一般之經驗法則；又參酌其所開立予告訴人之本票，票載發票日為八十
      九年七月二十五日，到期日為八十九年七月三十一日，票據金額為二十一萬元
      ，顯係在告訴人交付二十萬元（八十九年六月十二日）之後，應以告訴人所述
      係事後向被告催討所開立等語為真，且該票款扣除二十萬元本金，所謂之「利
      息」僅一萬元，亦與被告所辯之「利息三萬元」不符。被告另辯稱停車場招標
      之事，係事後告訴人催討時塘塞應付之詞，然經本院依職權向朴子醫院函詢，
      該院之停車場案於八十九年八月十日上網公開招標，施工期間自八十九年九月
      五日至八十九年十二月二十日竣工，由該院勞務委任僱工自行管理之事實，有
      該院之九十年十月十七日函文附卷可稽，參酌證人丙○○於偵查中證述付款當
      日曾聽到雙方提及停車場之事，此有八十九年十一月二十七日訊問筆錄在卷可
      考，則倘非被告主動以位居該院要職及以該院停車場招標之事詐騙，何以該醫
      院二、三個月後才對外招標及施工之事，非醫院員工之告訴人卻會知情而主動
      對從不認識之被告提及？綜上論述，被告所辯實無可採之處。至於證人李茂盛
      未親自見聞事情之原委，其證述係事後聽郭耀聰說被告是借錢等語，尚不足為
      被告有利之認定，附此敘明。本件事證明確，被告犯行堪予認定。
二、按貪污治罪條例第五條第二款所謂利用職務上之機會詐取財物，固凡該條例第二
    條所定之人員利用職務上之機會詐取財物者，皆屬之；然所稱利用職務上之機會
    ，必也因法律或命令賦予行為人以一定之職務，而行為人竟利用此項職務之機會
    予以詐財者，始足當之，若其用以詐財之行為，與其法令上之職務無所關涉者，
    即無利用其職務機會以詐財之可言；亦即貪污治罪條例第五條第二款規定所謂利
    用職務上之機會，詐取財物，必先有此職務之存在，始有假借職務上機會之可言
    ，若本無此職務，又未經授權，即無該條款之適用；換言之，貪污治罪條例第五
    條第二款所謂利用職務上之機會詐取財物罪，固祗須其詐取財物之事項，係其職
    務上所可利用之機會為已足，不以自始至終均須有此職務上之機會為必要，然所
    稱利用職務上之機會，必須因法律或命令賦予行為人以一定之職務，而行為人竟
    利用此項職務上之機會，因勢乘便予以詐財者，始足當之，若其用以詐財之行為
    ，與其法令上之職務無所關涉者，即無利用其職務上機會以詐財之可言，最高法
    院七十二年度台上字第四○五二號、七十六年度台上字第三五八號、八十一年度
    台上字第四四四六號著有裁判，明文可參。復按最高法院五十七年度第二次民、
    刑庭總會會議決議 (二)：「貪污治罪條例第五條第二款所謂利用職務上機會詐
    取財物，凡該條例第二條所定之人員利用其職務上之機會詐取財物者，皆屬之，
    不以原有此項職務為限，甲係村幹事，曾奉派徵收稅款，竟持鄉公所納稅收據向
    各納稅人詐取稅款，即與上開條款所定利用職務上之機會詐取財物情形相當，要
    無再適用刑法第一百三十四條、第三百三十九條第一項論罪之餘地」，係以行為
    人甲係村幹事，原無「徵收稅款」之職務，惟因法律或命令曾賦予行為人甲以一
    定之「徵收稅款」職務，亦即甲曾奉派徵收稅款，而甲竟利用此項職務上之機會
    ，因勢乘便，持鄉公所納稅收據向各納稅人詐取稅款，即與上開條款所定利用職
    務上之機會詐取財物情形相當，核與前揭最高法院之裁判要旨相符。
三、核被告雖係朴子醫院編制內之司機，為依據法令從事於公務之人員，惟其身為司
    機之職務，僅係擔任醫院內公務車之駕駛工作，對於該醫院停車場委外管理之招
    標案，並無參予權及決定權，且未曾因法律或命令賦予被告以該醫院停車場委外
    管理招標案之職務，其自始至終均無此職務上之機會可供利用，雖向告訴人誑稱
    有此職務，使告訴人限於錯誤而交付財物，參諸上開裁判見解，其所為係犯刑法
    第三百三十九條第一項詐欺取財罪，尚不該當貪污治罪條例第五條第二款之利用
    職務上之機會詐取財物罪。公訴意旨未斟酌於此，以貪污治罪條例第五條第二款
    起訴，尚有未洽，惟其基本事實同一，本院自應予審理，並變更其起訴法條。爰
    審酌被告係因婚姻出現問題，經濟情況不佳，舉債無著，始捏造事由向告訴人詐
    取金錢，犯罪之動機堪憫，及其犯罪之目的、犯罪時所受之刺激、犯罪之手段、
    犯人之生活狀況、品行、智識程度、犯人與被害人平日之關係、犯罪所生之危險
    或損害，犯罪後坦承部分犯行，態度良好等一切情狀，判處如主文所示之刑，以
    示懲儆。查被告未曾受有期徒刑以上刑之宣告，有臺灣嘉義地方法院檢察署刑案
    資料查註紀錄表、臺灣高等法院被告全國前案紀錄表各一份在卷可參，被告事後
    深表悔悟，且與告訴人達成和解，連同利息及訴訟費用均賠償予告訴人，告訴人
    亦到庭表示願意原諒被告等語，參酌被告因離婚後有三名子女待其撫育，倘受有
    期徒刑之執行，則其子女之生計及生活照顧將陷入困境等情，被告此次因一時失
    慮，初罹刑典，經此之偵查審判，當知所警惕，信無再犯之虞，本院認為其所宣
    告之刑，以暫不執行為適當，並予宣告緩刑四年，以啟自新。
據上論斷，應依刑事訴訟法第二百九十九條第一項前段、第三百條，刑法第三百三十
九條第一項、第七十四條第一款，罰金罰鍰提高標準條例第一條前段，判決如主文。
本案經檢察官陳美君到庭執行職務
中      華      民      國    九 十    年      十      月    二十六    日
                                臺灣嘉義地方法院刑事第二庭
                                        法  官  李  麗  萍
右正本證明與原本無異。
如不服本判決，應於判決送達後十日內向本院提出上訴狀( 應附繕本 )。
中      華      民      國    九 十    年      十      月    二十六    日
                                        書記官  侯  麗  茹
附錄法條：
刑法第三百三十九條第一項
意圖為自己或第三人不法之所有，以詐術使人將本人或第三人之物交付者，處五年以
下有期徒刑、拘役或科或併科一千元以下罰金。


司法院資訊處製作；財團法人民間司法改革基金會備份。
